ACORDAO-COMPLETO-2356183

ACÓRDÃO 5133/2019 ATA 22/2019 - PRIMEIRA CÂMARA

VISTOS, relatados e discutidos estes autos de recursos de reconsideração interpostos pelo Serviço Brasileiro de Apoio às Micro e Pequenas Empresas - Departamento Nacional e pelo Serviço de Apoio às Micro e Pequenas Empresas de São Paulo, em face do Acórdão 8545/2017-TCU-Primeira Câmara;
ACORDAM os ministros do Tribunal de Contas da União, reunidos em sessão da 1ª Câmara, diante das razões expostas pelo relator, em:
9.1. não conhecer do recurso de reconsideração interposto pelo Serviço de Apoio às Micro e Pequenas Empresas de São Paulo por não atender os requisitos de admissibilidade dispostos nos arts. 32 e 33 da Lei 8.443/1992;
9.2. conhecer do recurso de reconsideração interposto pelo Serviço Brasileiro de Apoio às Micro e Pequenas Empresas - Departamento Nacional, com fundamento nos arts. 32 e 33 da Lei 8.443/1992, para, no mérito, negar-lhe provimento;
9.3. dar ciência desta deliberação aos recorrentes e à Controladoria-Regional da União em São Paulo.

Recursos de reconsideração contra o Acórdão 8.545/2017-TCU-1ª Câmara.

Primeira Câmara

Serviço de Apoio às Micro e Pequenas Empresas de São Paulo.

3. Recorrentes: Serviço de Apoio às Micro e Pequenas Empresas de São Paulo (43.728.245/0001-42); e Serviço Brasileiro de Apoio às Micro e Pequenas Empresas - Departamento Nacional (42.136.390/0001-71).

13.1. Ministros presentes: Walton Alencar Rodrigues (Presidente), Benjamin Zymler e Vital do Rêgo (Relator).
13.2. Ministro-Substituto convocado: Marcos Bemquerer Costa.
13.3. Ministros-Substitutos presentes: Augusto Sherman Cavalcanti e Weder de Oliveira.

VITAL DO RÊGO

Ministro-Substituto Weder de Oliveira.

Tratam os autos de recursos de reconsideração interpostos pelo Departamento Nacional do Serviço Brasileiro de Apoio às Micro e Pequenas Empresas (Sebrae/DN, peça 30) e pelo Serviço de Apoio às Micro e Pequenas Empresas de São Paulo (Sebrae/SP, peça 26) , analisados pela Secretaria de Recursos (Serur) , conforme instrução de mérito à peça 47, que contou com a anuência do corpo dirigente daquela unidade técnica (peças 48 e 49) , transcrita a seguir com os ajustes pertinentes:
INTRODUÇÃO
Cuidam-se de recursos de reconsideração em processo de prestação de contas ordinárias do exercício de 2015 do Serviço de Apoio às Micro e Pequenas Empresas de São Paulo e do Serviço de Apoio às Micro e Pequenas Empresas - Departamento Nacional (peças 26 e 30) , buscando impugnar o Acórdão 8545/2017-TCU-Primeira Câmara (peça 18) , por meio do qual se julgaram as contas regulares com ressalvas, com expedição de determinação (item 9.3 do Acordão) e recomendações (item 9.4 do Acórdão) .
Eis o extrato da decisão recorrida (Acórdão 8545/2017-TCU-Primeira Câmara - peça 18) :
9.1. julgar regulares com ressalva as contas dos Srs. Alencar Burti, Alvir Alberto Hoffmann, Bruno Caetano Raimundo, Carlos Alberto da Silva, Fabio Lopes Bueno Netto, Fernando José Gomes Landgraf, Geroncio Paes de Luna Filho, Manuel Henrique Farias Ramos, Marcio Luiz Franca Gomes, Milton Luiz de Melo Santos, Paulo Antonio Skaf, Paulo Jose Galli, Sylvio Goulart Rosa Junior, Sérgio Peres e Wilson Roberto Levorato, em razão da ausência do parecer da unidade de auditoria interna sobre as contas da entidade, em descumprimento ao art. 6º, I, da DN TCU 146/2015, dando-lhes quitação;
9.2. julgar regulares as contas dos demais responsáveis, dando-lhes quitação plena; 
9.3. determinar ao Serviço de Apoio às Micro e Pequenas Empresas de São Paulo (Sebrae/SP) que, doravante, apresente a este Tribunal todas as peças exigidas pela decisão normativa desta Corte que dispuser sobre os processos de prestação de contas do exercício, em especial do parecer da unidade de auditoria interna sobre a gestão da entidade;
9.4. recomendar ao Serviço de Apoio às Micro e Pequenas Empresas de São Paulo (Sebrae/SP) que adote as práticas recomendadas por meio do Acórdão 1074/2009-TCU-Plenário, dentre as quais:
9.4.1. desenvolva programa de monitoramento da qualidade do trabalho da auditoria interna;
9.4.2. normatize a atividade de auditoria interna pelo menos quanto aos seguintes aspectos:
9.4.2.1. autoridade do órgão/unidade de controle interno na organização, incluindo:
9.4.2.1.1. autorização para acesso irrestrito a registros, pessoal, informações e propriedades físicas relevantes para executar suas auditorias;
9.4.2.1.2. obrigatoriedade de os departamentos da organização apresentarem as informações solicitadas pelo órgão/unidade de controle interno, de forma tempestiva e completa;
9.4.2.1.3. possibilidade de obter apoio necessário dos servidores das unidades submetidas a auditoria e de assistência de especialistas e profissionais, de dentro e de fora da organização, quando considerado necessário;
9.4.2.2. âmbito de atuação das atividades de auditoria interna, inclusive quanto à realização de trabalhos de avaliação de sistemas de controles internos;
9.4.2.3. natureza de eventuais trabalhos de consultoria interna que a unidade de controle interno preste à organização;
9.4.2.4. participação dos auditores internos em atividades que possam caracterizar cogestão e por isso prejudiquem a independência dos trabalhos de auditoria;
9.4.2.5. estabelecimento de regras de objetividade e confidencialidade exigidas dos auditores internos no desempenho de suas funções;
9.4.3. discipline a participação dos auditores da unidade de controle interno em atividades próprias e típicas de gestores;
9.5. dar ciência à unidade nacional do Serviço de Apoio às Micro e Pequenas Empresas (Sebrae) acerca da necessidade de orientação de suas regionais quanto à obrigatoriedade de apresentação de todas as peças exigidas pela decisão normativa desta Corte que dispuser sobre os processos de prestação de contas do exercício, em especial do parecer da unidade de auditoria interna sobre a gestão da entidade;
9.6. dar ciência desta deliberação ao Serviço de Apoio às Micro e Pequenas Empresas de São Paulo, à unidade nacional do Sebrae e à Controladoria-Regional da União em São Paulo;
9.7. encerrar o processo e arquivar os autos.
HISTÓRICO
Nas contas anuais da entidade do exercício de 2015, no que concerne aos recursos apresentados, o Tribunal de Contas da União constatou a ausência do parecer da unidade de auditoria interna no processo constituído (peça 3) , afirmando a necessidade daquela manifestação para constituição do processo de contas e determinando a apresentação do documento nas prestações de contas subsequentes (item 9.3 do Acórdão) .
EXAME DE ADMISSIBILIDADE
O despacho de admissibilidade dos recursos exarado pelo e. Relator Min. Vital do Rêgo (peça 35) segue as conclusões lançadas pela SERUR nas peças 31 a 33, dando pela admissibilidade in totem dos recursos para apreciação dos itens 9.4 e 9.5 da decisão, ressaltando apenas a necessidade do conhecimento do recurso quanto ao item 9.3 da decisão (determinação de apresentação de parecer da unidade de auditoria interna) .
Com a devida vênia, não há o requisito recursal da sucumbência no recurso aviado pelo Serviço de Apoio às Micro e Pequenas Empresas de São Paulo quanto ao item 9.4 do Acórdão pois a expedição de recomendações (indicação de práticas listadas no Acórdão 1074/2009-TCU-Plenário) por parte do TCU não gera qualquer sucumbência aos seus jurisdicionados, ante seu caráter não impositivo, como já decidiu esta Corte de Contas (Acórdão 2895/2009-TCU-Plenário, 2.112/2005-1ª Câmara e 1.103/2008-2ª Câmara) .
As recomendações não têm o caráter de julgamento propriamente dito, suscetível a atingir interesses jurídicos. Não se pode dizer, pois, que quanto a elas tenha havido a sucumbência do interessado, viabilizadora da interposição de recurso. É por essa mesma razão que o STF não conhece de Mandado de Segurança impetrado contra recomendações do TCU, conforme entendimento expresso pelo Ministro Sidney Sanches no MS 21.715:
Ora, quanto a simples diligências determinadas, ou meras recomendações feitas, pelo Tribunal de Contas da União, sem caráter de julgamento propriamente dito, ou de determinação, a jurisprudência do Supremo Tribunal Federal não tem admitido sua competência originária, para julgar Mandado de Segurança que impugne tais deliberações.
Com as devidas vênias, entende-se que a interpretação contida na instrução de admissibilidade e adotada pelo e. Relator não é a mais adequada, pois afirma a existência de uma "intenção" de expedir determinação travestida de recomendação, interpretação inconsistente com a expressão literal da decisão:
Ocorre, no entanto, que, pela leitura da recomendação/ciência dos itens 9.7 e 9.8, e seus subitens, fica constatado que em verdade buscou-se prolatar uma determinação ao jurisdicionado, um comando a ser cumprido, o que atinge a esfera subjetiva do recorrente. Isso porque é possível que a inobservância das boas práticas (item 9.7) ou a recorrência das falhas (item 9.8) impactem o julgamento das contas ordinárias do Sebrae/SP posteriores ao exercício de 2015.
 (Instrução de admissibilidade, peça 31, p. 3) 
Ora, não é possível se fazer uma intepretação contrária a expressão literal do subitem 9.7, que erigiu a técnica decisional de recomendação, embora houvesse liberdade para escolher técnica decisional distinta (determinação) :
9.4. recomendar ao Serviço de Apoio às Micro e Pequenas Empresas de São Paulo (Sebrae/SP) que adote as práticas recomendadas por meio do Acórdão 1074/2009-TCU-Plenário, dentre as quais:
 (...) 
A interpretação apresentada no despacho de admissibilidade é temerária, pois pressupõe um suposto erro de julgamento: se a Corte deliberou por expedir recomendação, não se pode compreender que outra intenção havia. Se se trata de erro de julgamento, a providência correta que poderia ser adotada seria a correção de erro material (Súmula 145 do TCU) , para, com a alteração de recomendação para determinação, gerar a sucumbência recursal.
Não há de se adotar o mesmo raciocínio para o comando contido no item 9.5 do Acórdão com a técnica de julgamento de ciência (art. 4o da Portaria Segecex 13/2011) , uma vez que existe o interesse recursal na impugnação da ciência fundamentada em determinação ao ente local (item 9.3) .
Assim, manifesta-se concordância parcial com o despacho de admissibilidade, rejeitando o conhecimento do recurso quanto ao item 9.4 e subitens do Acórdão, incluindo o conhecimento do recurso para o item 9.3.
EXAME DE MÉRITO
Delimitação
São os pontos recursais comuns quanto a exigibilidade do parecer da unidade de auditoria interna: a) existência de contradição entre a Decisão Normativa 146/2015 (art. 13, III) e a Instrução Normativa 63/2010 (art. 6o, I) ; b) ausência de previsão legal sobre obrigatoriedade de parecer da unidade de auditoria interna no processo de prestação de contas, segundo a nova redação do art. 15 do Decreto 3.591/2000; c) manifestação da Diretoria de Normas e Gestão de Contas do Tribunal de Contas da União pela desnecessidade de emissão de parecer da unidade de auditoria interna; d) alteração do art. 15 do Decreto 3.591/2000 pelo Decreto 4.440/2002 que afastou a exigência de emissão de parecer pelas unidades de auditorias internas e dispensou a constituição de unidades de auditoria interna; e) ausência de previsão no Regulamento do SEBRAE quanto a exigência de parecer da unidade de auditoria interna, remanescendo apenas a competência do Conselho Fiscal da entidade; f) inexistência da obrigação segundo o julgado no Acórdão 8512/2013-TCU-Primeira Câmara, bastando apenas o parecer de colegiado previsto no regulamento interno (conselho fiscal) , em consonância com o art. 13, III da IN 63/2010.
O ponto recursal relacionado ao item 9.4, caso a Corte entenda pela admissibilidade do recurso, se relaciona a adoção de práticas indicadas no Acórdão 1074/2009-TCU-Plenário, uma vez que foi reconhecido que os elementos do sistema de controle interno seriam avançados, não havendo determinações/recomendações a fazer sobre o tema, conforme o item 44 e 45 do Relatório (peça 20, p. 8) .
Da natureza dos serviços sociais autônomos, da obrigação de prestação de contas e das obrigações assessórias em relação ao sistema de controle interno no processo de prestação de contas
De início, cumpre destacar que a questão da obrigatoriedade da apresentação do parecer da unidade de auditoria interna foi julgada, em momento recente, no Acórdão 14191/2018-TCU-Primeira Câmara (Processo TC-Processo 029.998/2016-6) , ocasião em que a Corte afirmou, de forma paradigmática, a obrigatoriedade de apresentação do relatório e parecer de auditoria interna, nos termos dos normativos do TCU (IN/TCU 63/2010 e DN/TCU 146/2015) , consolidando a jurisprudência da Corte.
Em análise, a natureza dos serviços sociais autônomos que, por um lado, se constituem como entidades privadas desempenhando serviços não exclusivos do Estado de forma colaborativa, e, por outro lado, recebem recursos públicos e se sujeitam à fiscalização estatal, particularmente ao dever de prestar contas previsto na Constituição Federal.
Do ponto de vista doutrinal, essa tensão entre os dois polos é descrita por Maria Sylvia Zanella Di Pietro, em seu manual de Direito Administrativo:
Essas entidades não prestam serviços público delegado pelo Estado, mas atividade privada de interesse público (serviços não exclusivos do Estado) ; exatamente por isso, são incentivadas pelo Poder Público. A atuação estatal, no caso, é de fomento e não de prestação de serviços público. Por outras palavras, a participação do Estado, no ato de criação, se deu para incentivar a iniciativa privada, mediante subvenção garantida por meio da instituição compulsória de contribuições parafiscais destinadas especificamente a essa finalidade. Não se trata de atividade que incumbisse ao Estado, como serviço público, e que ele transferisse para outra pessoa jurídica, por meio do instrumento da descentralização. Trata-se, isto sim, de atividade privada de interesse público que o Estado resolveu incentivar e subvencionar.
Talvez por isso essas entidades não sejam consideradas integrantes da Administração Indireta. No entanto, pelo fato de administrarem verbas decorrentes de contribuições parafiscais e gozarem de uma série de privilégios próprios dos entes públicos, estão sujeitas a normas semelhantes às da Administração Pública, sob vários aspectos, em especial no que diz respeito à observância dos princípios da licitação, à exigência de processo seletivo para contratação de pessoal, à prestação de contas, à equiparação dos seus empregados aos servidores públicos para fins criminais (art. 327 do Código Penal) e para fins de improbidade administrativa (Lei nº 8.429, de 2-6-92) .
 (Di Pietro, Maria Sylvia Zanella; Direito Administrativo; 23a ed.; p. 493) 
Focando no dever de prestar contas, o fato das entidades arrecadarem recursos públicos (contribuições parafiscais: art. 8º, § 3o da Lei 8.029/90, no caso particular do SEBRAE) impõe o dever de fiscalização estatal, conforme destacado no julgamento paradigmático do RE 789.874/DF, pelo Supremo Tribunal Federal:
Sem embargo de sua natureza jurídica e da sua autonomia administrativa, todas essas entidades se submetem à fiscalização do Tribunal de Contas da União, sujeição que decorre do art. 183 do Decreto-lei 200/67 e do art. 70 da Constituição Federal de 1988.
Dispõe, com efeito, o artigo 183 do Decreto-lei 200/67:
art. 183. As entidades e organizações em geral, dotadas de personalidade jurídica de direito privado, que recebem contribuições parafiscais e prestam serviços de interesse público ou social, estão sujeitas à fiscalização do Estado nos termos e condições estabelecidas na legislação pertinente a cada uma.
Dispõe, por sua vez, o artigo 70 da Constituição:
art. 70. A fiscalização contábil, financeira, orçamentária, operacional e patrimonial da União e das entidades da administração direta e indireta, quanto à legalidade, legitimidade, economicidade, aplicação das subvenções e renúncia de receitas, será exercida pelo Congresso Nacional, mediante controle externo, e pelo sistema de controle interno de cada Poder.
Parágrafo único. Prestará contas qualquer pessoa física ou jurídica, pública ou privada, que utilize, arrecade, guarde, gerencie ou administre dinheiros, bens e valores públicos ou pelos quais a União responda, ou que, em nome desta, assuma obrigações de natureza pecuniária.
 (....) 
9. Cumpre enfatizar, finalmente, que a não obrigatoriedade de submissão das entidades do Sistema "S" aos ditames do art. 37, notadamente ao seu inciso II, da Constituição, não exime essas entidades de manter um padrão de objetividade e eficiência na contratação e nos gastos com seu pessoal. Essa exigência constitui requisito de legitimidade da aplicação dos recursos que arrecadam para a manutenção de sua finalidade social. Justamente em virtude disso, cumpre ao Tribunal de Contas da União, no exercício da sua atividade fiscalizatória, exercer controle sobre a manutenção desse padrão de legitimidade, determinando, se for o caso, as providências necessárias para coibir eventuais distorções ou irregularidades.
Ademais, além da submissão ao controle externo exercido pelo Tribunal de Contas da União, os serviços sociais autônomos também se submetem à auditoria externa realizada pela Controladoria da União (órgão sucessor da Inspetoria Geral de Finanças) , em obediência ao Decreto-Lei 722/1969, verbis:
Art. 1º Sem prejuízo do disposto no artigo 183 do Decreto-lei nº 200, de 25 de fevereiro de 1967, as entidades ou organizações em geral, dotadas de personalidade jurídica de direito privado, que se utilizem de contribuições para fins sociais (Decreto-lei nº 27, de 14 de novembro de 1966) ou recebam transferências do Orçamento da União, estarão sujeitas também a auditoria externa a cargo da Inspetoria Geral de Finanças do Ministério em cuja área de competência se enquadrarem. 
Parágrafo único. Se a entidade ou organização dispuser de renda própria de outra natureza, a auditoria se limitará ao emprêgo daquelas contribuições e transferências. 
Art. 2º Nos casos de irregularidades apuradas, se o responsável, devidamente notificado, deixar de atender às exigências formuladas pela Inspetoria Geral de Finanças, o Ministro de Estado determinará a suspensão dos repasses destinados às referidas entidades ou organizações, ou a retenção da receita na fonte arrecadadora. 
Em sendo indiscutível a submissão dos serviços sociais autônomos à fiscalização exercida pelo Tribunal de Contas da União, a prestação de contas se perfaz com a apresentação dos demonstrativos especificados em ato normativo, que, no caso, corresponderia as decisões normativas e instruções normativas que regem a apresentação do relatório de gestão:
Regimento Interno
Art. 194. Os processos de tomada ou prestação de contas ordinárias conterão os elementos e demonstrativos especificados em ato normativo, que evidenciem a boa e regular aplicação dos recursos públicos e, ainda, a observância aos dispositivos legais e regulamentares aplicáveis.
Aponte-se o fato de que a entidade possui órgão de controle interno, conforme descrito no Relatório de Gestão, tornando irrelevante, ao menos no caso concreto, a discussão sobre eventual obrigatoriedade da instituição do controle interno no órgão, nos termos do Acórdão 5853/2012-TCU-Segunda Câmara-TCU (Rel. Min. Valmir Campelo) e 699/2016-TCU-Plenário (Rel. Min. Weder de Oliveira) :
A Unidade de Auditoria subordina-se ao Conselho Deliberativo Estadual - CDE do SEBRAE-SP e conta em sua estrutura com 1 gerente de auditoria, 5 auditores e 2 estagiários. Para a realização dos trabalhos previstos pode contar com apoio de uma empresa terceirizada para completar os recursos, que é contratada mediante processo licitatório. A escolha do gerente da auditoria deu-se mediante processo seletivo realizado por empresa contratada para tal fim, considerando as qualificações técnicas apresentadas pelo profissional (peça 1, p. 98) .
Assim, a discussão quanto a alteração promovida no art. 15 do Decreto 3.591/2000 (Decreto 4.440/2002) , quanto a obrigatoriedade ou não da instituição do controle interno, é despicienda, uma vez que o controle interno já foi instaurado segundo a estrutura organizacional prevista no Regimento Interno e, portando, deve se interpretar as normas de prestação de contas segundo a evidência inconteste da existência do órgão de controle interno na entidade.
Em existindo o controle interno no âmbito organizacional, existe a obrigatoriedade de apresentação do relatório e do parecer do dirigente da unidade, com conteúdo mínimo fixado em lei: "irregularidade ou ilegalidade constatada" e "medidas adotadas para corrigir as faltas encontradas" (art. 9o, III da Lei 8.443/92) .
É nesse sentido que deve ser interpretado o art. 13, III da IN 63/2010 do Tribunal de Contas da União: em havendo a previsão no ato constitutivo da entidade, é necessária a manifestação do órgão de controle interno, particularmente quanto às irregularidades e às medidas corretivas adotadas.
No mesmo sentido, é a previsão do art. 6o, I da Decisão Normativa 146/2015 do TCU acerca do relatório e parecer da unidade de auditoria interna "quando houver na estrutura do órgão ou entidade em que se insere a unidade prestadora", tendo sido replicada a redação na decisão normativa subsequente que trata da apresentação do relatório de gestão (Decisão Normativa 154/2016: art. 8o, I) , ratificando a necessidade dos relatórios indicados.
Das alegações de contradições entre a Decisão Normativa 146/2015 e a Instrução Normativa 63/2010
Alegam os recorrentes a ocorrência de contradição entre o disposto no art. 13, III, da Decisão Normativa 146/2015 e o art. 6o, I da Instrução Normativa 63/2010, entendendo que a instrução normativa teria prioridade na aplicação como norma de natureza geral.
Análise
A disposição expressa da Decisão Normativa 146/2015 impõe o dever de apresentação dos documentos relativos ao controle interno, quanto existe a estrutura na unidade prestadora de contas. No caso, a antinomia aparente se resolveria pelo princípio de sucessão temporal (lex posterior derogat anterior) , especialmente se considerando que não há hierarquia normativa entre a decisão normativa e a instrução normativa, sendo ambas expressões do mesmo poder normativo previsto no art. 3o da Lei 8.443/92, exercido pelo órgão máximo da Corte (Plenário; art. 67, I e III do Regimento Interno do Tribunal de Contas da União) .
Assim, há que se prestigiar a interpretação sistemática das normas expedidas pelo Tribunal nos termos da decisão mais recente sobre o tema (Acórdão 14191/2018-TCU-Primeira Câmara, Rel. Min. Vital do Rego) , dando pela exigência do parecer da unidade de controle interno como elemento constitutivo das contas prestadas pela entidade, verbis:
18.	Para efeito do presente processo, essas normas foram fixadas pela Instrução Normativa-TCU 63/2010 (IN/TCU) , cabendo destacar os arts. 4º e 13, inciso III, in verbis:
Art. 4º O Tribunal definirá anualmente, em decisão normativa, as unidades jurisdicionadas cujos responsáveis terão processos de contas ordinárias constituídos para julgamento, assim como os conteúdos e a forma das peças que os comporão e os prazos de apresentação.
Art. 13. Os autos iniciais dos processos de contas serão constituídos das peças a seguir relacionadas:
 (...) 
III. relatórios e pareceres de órgãos, entidades ou instâncias que devam se pronunciar sobre as contas ou sobre a gestão dos responsáveis pela unidade jurisdicionada, consoante previsão em lei ou em seus atos constitutivos, observados os formatos e os conteúdos definidos na decisão normativa de que trata o art. 4º deste normativo; (destaquei) 
19.	No esteio da IN/TCU 63/2010, esta Corte de Contas editou a Decisão Normativa-TCU 146/2015 (DN/TCU) , que prescreve em seus arts. 1º e 6º, incisos I e II, os seguintes comandos:
Art. 1º As disposições desta decisão normativa aplicam-se à elaboração dos relatórios de gestão e informações suplementares das contas do exercício de 2015, que serão apresentados em 2016 pelos dirigentes das unidades relacionadas no Anexo I.
Art. 6º As informações suplementares referidas no caput do art. 1º compreendem relatórios, pareceres e pronunciamentos de instâncias de supervisão e controle da atuação da unidade prestadora e informações adicionais requisitadas pelo Tribunal para auxiliar a análise da gestão, classificando-se em:
I. relatório e parecer da unidade de auditoria interna, quando houver na estrutura do órgão ou entidade em que se insere a unidade prestadora.
II. parecer de colegiado que, por força de lei, regulamento ou regimento interno, esteja obrigado a se pronunciar sobre as contas da unidade prestadora. (destaquei) 
20.	Assim, consoante destacado pelo MPTCU (peça 50) , a interpretação conjunta dos dispositivos da IN/TCU 63/2010 e da DN/TCU 146/2015, reproduzidos nos itens 18 e 19 deste voto, indica a possibilidade de exigência de pareceres e vincula os formatos e conteúdos ao que for definido, anualmente, em decisão normativa que trate especificamente do assunto.
21.	Portanto, julgo que não existe a contradição alegada pelos recorrentes entre a IN/TCU 63/2010 (art. 13, inciso III) e a DN/TCU 146/2015 (art. 6o, inciso I) .
Da alegação de ausência de previsão legal sobre o parecer da unidade de auditoria interna no processo de prestação de contas
Alegam as recorrentes que a nova redação do art. 15 do Decreto 3.591/2000 importaria a ausência de previsão legal para a expedição de relatórios de controle interno nos processo de contas.
Análise
A alteração do decreto executivo não tem o condão de tratar sobre os documentos exigidos para a prestação de contas, não se admitindo que o decreto tenha o poder de regular matéria atinente ao controle externo, particularmente o poder normativo conferido ao TCU pelo art. 3º da Lei 8.443/92.
Em realidade, o escopo do Decreto 4.440/2002 foi apenas a exclusão dos serviços sociais autônomos do Sistema de Controle Interno do Poder Executivo Federal, uma vez que não fazem parte da Administração Pública Direta ou Indireta, não resolvendo a questão quanto à obrigatoriedade da instauração do sistema, seguindo as recomendações do Órgão Central do Sistema de Controle Interno do Poder Executivo Federal (art. 15, § 8º do Decreto 3.591/2000) .
Por se tratarem de entidades privadas (entidade do setor público) , a contabilidade está sujeita às normas de contabilidade aplicada ao setor público, segundo a conceituação contida na NBC T 16.1 e na NBC 16.8 (Resolução CFC nº 1.128/08) , que aludem a obrigação do controle interno em todos os níveis do setor público:
NBC T 16.1
Conceituação
Objeto e Campo de Aplicação.
Entidade do Setor Público: órgãos, fundos e pessoas jurídicas de direito público ou que, possuindo personalidade jurídica de direito privado, recebam, guardem, movimentem, gerenciem ou apliquem dinheiros, bens e valores públicos, na execução de suas atividades. Equiparam-se, para efeito contábil, as pessoas físicas que recebam subvenção, benefício, ou incentivo, fiscal ou creditício, de órgão público. (Redação dada pela Resolução CFC nº . 1.268/09) .
NBC T 16.8 - CONTROLE INTERNO
3. O controle interno deve ser exercido em todos os níveis da entidade do setor público, compreendendo:
 (a) a preservação do patrimônio público;
 (b) o controle da execução das ações que integram os programas;
 (c) a observância às leis, aos regulamentos e às diretrizes estabelecidas.
Deve-se ter em conta que o controle interno é uma das ferramentas de desenvolvimento da ação do controle externo, sendo possível derivar a obrigatoriedade da ação do controle interno da própria natureza constitucional da missão fiscalizatória atribuída ao controle externo, sendo que o afastamento da atividade de controle interno importaria uma fragilização da competência constitucional da Corte de Contas.
Importante ressaltar que a existência do controle interno não importa uma violação do princípio de autonomia, uma vez que a autonomia não se sobrepõe as disposições legais e constitucionais, não se classificando como mera arbitrariedade pela entidade. Se ao Tribunal de Contas da União compete fiscalizar a fronteira entre a autonomia e a arbitrariedade, com vistas a "controlar o padrão de legitimidade e determinar, se for o caso, as providências necessárias para coibir eventuais distorções ou irregularidades" (RE 789.874-STF) , é imperiosa a obtenção de todo e qualquer subsídio para o desempenho do controle externo, incluindo os relatórios e parecer do órgão interno da entidade.
Da manifestação da Diretoria de Normas e Gestão de Contas do Tribunal de Contas da União pela desnecessidade de emissão de parecer da unidade de auditoria interna
Alegam os recorrentes que haveria orientação expedida pela Diretoria de Normas e Gestão do TCU no sentido de dispensar a elaboração do parecer de controle interno, tendo sido adotada a orientação em todas as unidades de auditoria interna do SEBRAE.
Análise
De início, ressalte-se que a Diretoria de Normas e Gestão da Secretaria de Métodos e Suporte ao Controle Externo do TCU, vinculada à Secretaria-Geral Adjunta de Controle Externo (Secretaria-Geral de Controle Externo: art. 35, I da Resolução 284/2016) , não tem competência para dirimir de forma definitiva questões relacionadas a aplicação das normas de controle externo, atuando apenas em atividade de apoio e assessoramento às deliberações do Tribunal (art. 33 da Resolução 284/2016) .
Deste modo, qualquer orientação expedida por aquele órgão de assessoramento não significa qualquer pronunciamento de mérito definitivo sobre a posição da Corte, cujo órgãos deliberativos são o Plenário, a Primeira e Segunda Câmaras (art. 7o do Regimento Interno do TCU) .
Das alegações de ausência de previsão regimental quanto à exigência de parecer da unidade de auditoria interna
Alegam os recorrentes a inexistência no Regimento Interno do SEBRAE da exigência de instituição de unidade de auditoria interna, restando apenas a competência do Conselho Fiscal para analisar a contas da entidade, nos termos do art. 12 do Estatuto Social.
Análise
O ponto em questão já foi debatido em ponto anterior, devendo ser destacado apenas o fato de que a manifestação do controle interno não se confunde com a manifestação do Conselho Fiscal, conforme a distinção contida no art. 6o da DN 146/2015, indicando a necessidade tanto do relatório e parecer da unidade de auditoria (art. 6o, I) quanto o parecer de colegiado (art. 6o, II) , que, no caso, é o próprio Conselho Fiscal (peça 4) , não havendo confusão entre os distintos papeis de trabalho.
Das alegações quanto ao afastamento da exigência do parecer de controle interno segundo o Acórdão 8512/2013-TCU-Primeira Câmara
Alegam os recorrentes que o Acórdão 8512/2013-TCU-Primeira Câmara teria dirimido a questão de forma definitiva, afastando a exigência de relatório e parecer de auditoria interna, em consonância com o art. 13, III da IN 63/2010.
Análise
Em se tratando de Jurisprudência, é importante apontar que a inteligência dos julgados possui força enquanto perduram as circunstâncias analisadas naquela assentada. No caso, a superveniência da Decisão Normativa 146/2015, bem como a existência de julgados posteriores que questionam o papel do controle interno (e.g. Acórdão 699/2016-TCU-Plenário, Rel. Min. Weder de Oliveira) servem de influxo a nova apreciação daquele entendimento.
Ademais, nota-se que aquele julgado não analisou com a devida extensão a incidência do art. 6º, I da Decisão Normativa 146/2015, fonte normativa suficiente para justificar a exigência dos relatório e parecer da unidade de controle interno dos serviços sociais autônomos.
Da recomendação da adoção de práticas e normativos para o controle interno indicadas no Acórdão 1074/2009-TCU-Plenário
Afirma o recorrente a incorreção da recomendação relacionada ao Acórdão 1074/2009-TCU-Plenário, aduzindo que a instrução de mérito da Secex-SP contida no Relatório do Acórdão atacado que o sistema de controle interno seria avançado, dispensando a expedição de determinações e recomendações 
Análise
A questão do aprimoramento do controle interno remete ao Acórdão 1074/2009-TCU-Plenário (Rel. Min. Weder de Oliveira) , no sentido do desenvolvimento de programas de monitoramento da qualidade do trabalho (item 9.4.1) , da normatização de aspectos da atividade desempenhada (item 9.2.2) e do disciplinamento da participação dos auditores em atividades de gestão (item 9.2.3) , devendo-se reconhecer, em contraste com as contas dos Sebraes de outros estados da federação, que a unidade de controle interno está vinculada ao Conselho Deliberativo, seguindo as melhores práticas internacionais.
Ora, o mero reconhecimento no Relatório de que as práticas adotadas seriam avançadas não responde as questões específicas alinhadas no item 9.4 do Acórdão, cabendo a comprovação do atual cumprimento das recomendações ou a eventual justificativa para o comportamento em dissonância com as melhores práticas internacionais de auditoria descritas no Acórdão 1074/2009-TCU-Plenário.
CONCLUSÕES
O recurso deve ser parcialmente conhecido, excluindo a apreciação de recomendação, para a qual não existe o requisito de sucumbência, não atingindo interesses juridicamente protegidos, segundo entendimento do Supremo Tribunal Federal. Não é possível interpretar o comando expresso de recomendação como determinação, alterando a coisa julgada administrativa por interpretação de eventual intenção do julgador.
Os serviços sociais autônomos se submetem à fiscalização do Tribunal de Contas da União, à despeito de se constituírem como entidades privadas. Existindo o dever de prestar contas, os documentos exigidos estão previstos no art. 9º da Lei 8.443/92, incluindo o relatório e parecer do dirigente do controle interno, com o conteúdo ali indicado, não existindo exceção na lei instituidora do Sebrae.
A entidade possui órgão de controle interno (auditoria interna) , indicado no relatório de gestão, afastando a discussão sobre a obrigatoriedade da instituição e rejeitando a afirmação de ausência de previsão normativa do órgão. Existindo a previsão regimental do órgão em comento, faz-se necessária sua manifestação nos termos do art. 13, III da IN 63/2010, em conjunto com a Decisão Normativa 146/2015 (art. 6o, I) .
Ainda que o dever de apresentação dos relatório e parecer de controle interno estivesse contido apenas nos regulamentos expedidos pelo TCU no exercício do poder normativo (art. 3o da Lei 8.443/92) , a eventual contradição entre a disposição contida na Decisão Normativa 146/2015 e a Instrução Normativa 63/2010 se resolveria pelo critério de posterioridade, uma vez que não existe hierarquia normativa entre as normas expedidas pela Corte de Contas.
A alteração do decreto executivo não revoga a lei formal que indica os documentos exigidos nas prestação de contas, devendo ser interpretada a modificação do Decreto 3.591/2000 pelo Decreto 4.440/2002 no sentido de excluir os serviços sociais autônomos do Sistema de Controle Interno do Poder Executivo apenas por não fazerem parte da Administração Direta ou Indireta, sem prejuízo da aplicação das normas gerais de contabilidade aplicadas ao setor público, indicando a necessidade do controle interno com a finalidade de preservar o patrimônio público, controlar a execução das ações que integram os programas e a observar a aplicação das leis, dos regulamentos e das diretrizes estabelecidas.
Não viola o atributo de autonomia dos serviços sociais autônomos a exigência da atividade de controle interno, por se tratar de um dos meios da concretização do controle externo de assento constitucional, permitindo a fiscalização na fronteira entre a autonomia e a arbitrariedade, conforme se extrai das razões de decidir do julgamento paradigmático do Supremo Tribunal Federal (RE 789.874) .
A Diretoria de Normas e Gestão da Secretaria-Geral de Controle Externo é órgão de apoio e assessoramento às atividades do controle externo, não tendo competência para deliberar de forma definitiva sobre as matérias de competência dos órgãos deliberativos da Corte (Plenário, Primeira e Segunda Câmaras) .
Não se confundem as manifestações do controle interno com as manifestações expedidas pelo Conselho Fiscal, havendo distinção clara na decisão normativa quanto a exigência de ambas as manifestações para a constituição do processo de prestação de contas.
O julgado contido no Acórdão 8512/2013-TCU-Primeira Câmara, apontado como referência pelos recorrentes, não considerou a existência de decisões normativas posteriores, nem a prevalência do art. 9o, III da Lei 8.443/92. Assim, a existência de julgados posteriores que questionam o papel do controle interno nos serviços sociais autônomos permite nova análise do tema.
PROPOSTA DE ENCAMINHAMENTO
Deste modo, submete-se à consideração superior a presente análise dos recursos de reconsideração interpostos por Serviço de Apoio às Micro e Pequenas Empresas de São Paulo e do Serviço de Apoio às Micro e Pequenas Empresas - Departamento Nacional, contra o Acórdão 8545/2017-TCU-Primeira Câmara, para propor, com base nos artigos 32 e 33, da Lei 8.443/92, c/c o artigo 285 do RI/TCU, conhecer parcialmente e negar provimento aos recursos, dando ciência aos órgãos indicados no item 9.6 da decisão originária.
O representante do MPTCU que atuou no feito, Procurador Rodrigo Medeiros de Lima, concordou parcialmente com a proposta da Serur, destacando alguns aspectos nos termos que se seguem (peça 50) :
O presente estádio processual cuida do exame de recurso de reconsideração interposto pelo Serviço de Apoio às Micro e Pequenas Empresas do Estado de São Paulo (Sebrae/SP) , à peça 26, bem assim do apelo de igual natureza interposto pelo Departamento Nacional do Sebrae (Sebrae/DN) , à peça 30.
O primeiro recurso examinado busca impugnar os itens 9.1 e 9.4 do Acórdão 8545/2017-TCU-Primeira Câmara (peça 26, p. 2-3) , enquanto que o apelo do Sebrae/DN visa "tão-somente a levar à nova discussão deste Tribunal o item 9.5" da mesma deliberação (peça 30, p. 4-5) .
A decisão recorrida (peça 18) , de relatoria do Ministro Weder de Oliveira, apreciou as contas de 2015 do Sebrae/SP, tendo assim disposto nos itens ora recorridos:
9.1. julgar regulares com ressalva as contas dos Srs. Alencar Burti, Alvir Alberto Hoffmann, Bruno Caetano Raimundo, Carlos Alberto da Silva, Fabio Lopes Bueno Netto, Fernando José Gomes Landgraf, Geroncio Paes de Luna Filho, Manuel Henrique Farias Ramos, Marcio Luiz Franca Gomes, Milton Luiz de Melo Santos, Paulo Antonio Skaf, Paulo Jose Galli, Sylvio Goulart Rosa Junior, Sérgio Peres e Wilson Roberto Levorato, em razão da ausência do parecer da unidade de auditoria interna sobre as contas da entidade, em descumprimento ao art. 6º, I, da DN TCU 146/2015, dando-lhes quitação;
 (...) 
9.4. recomendar ao Serviço de Apoio às Micro e Pequenas Empresas de São Paulo (Sebrae/SP) que adote as práticas recomendadas por meio do Acórdão 1074/2009-TCU-Plenário, dentre as quais:
9.4.1. desenvolva programa de monitoramento da qualidade do trabalho da auditoria interna;
9.4.2. normatize a atividade de auditoria interna pelo menos quanto aos seguintes aspectos:
9.4.2.1. autoridade do órgão/unidade de controle interno na organização, incluindo:
9.4.2.1.1. autorização para acesso irrestrito a registros, pessoal, informações e propriedades físicas relevantes para executar suas auditorias;
9.4.2.1.2. obrigatoriedade de os departamentos da organização apresentarem as informações solicitadas pelo órgão/unidade de controle interno, de forma tempestiva e completa;
9.4.2.1.3. possibilidade de obter apoio necessário dos servidores das unidades submetidas a auditoria e de assistência de especialistas e profissionais, de dentro e de fora da organização, quando considerado necessário;
9.4.2.2. âmbito de atuação das atividades de auditoria interna, inclusive quanto à realização de trabalhos de avaliação de sistemas de controles internos;
9.4.2.3. natureza de eventuais trabalhos de consultoria interna que a unidade de controle interno preste à organização;
9.4.2.4. participação dos auditores internos em atividades que possam caracterizar cogestão e por isso prejudiquem a independência dos trabalhos de auditoria;
9.4.2.5. estabelecimento de regras de objetividade e confidencialidade exigidas dos auditores internos no desempenho de suas funções;
9.4.3. discipline a participação dos auditores da unidade de controle interno em atividades próprias e típicas de gestores;
9.5. dar ciência à unidade nacional do Serviço de Apoio às Micro e Pequenas Empresas (Sebrae) acerca da necessidade de orientação de suas regionais quanto à obrigatoriedade de apresentação de todas as peças exigidas pela decisão normativa desta Corte que dispuser sobre os processos de prestação de contas do exercício, em especial do parecer da unidade de auditoria interna sobre a gestão da entidade;
II - Contornos da admissibilidade recursal
Em juízo de admissibilidade, a Secretaria de Recursos (Serur) inicialmente posicionou-se pelo conhecimento de ambos os apelos (peças 31-33) . 
Quanto ao recurso de reconsideração interposto pelo Sebrae/SP, a unidade registrou as seguintes considerações:
Dessa forma, quanto ao item 9.1 do Acórdão 8545/2017-TCU-Primeira Câmara, não se pode reconhecer a existência de interesse recursal do Sebrae/SP, uma vez que a deliberação não lhe impingiu qualquer sucumbência, sanção ou prejuízo, apenas julgou as contas dos gestores (pessoas físicas) ali arrolados.
No que tange ao item 9.4 e respectivos subitens do Acórdão 8545/2017-TCU-Primeira Câmara, é de se notar que a expedição de recomendação não gera sucumbência ao seu jurisdicionado ante seu caráter não impositivo, como já decidiu esta Corte de Contas (Acórdão 2895/2009-TCU-Plenário, 2.112/2005-1ª Câmara, 1.103/2008-2ª Câmara e 8.528/2017-1ª Câmara) . Não têm o caráter de julgamento propriamente dito, suscetível a atingir interesses jurídicos. Não se pode dizer, pois, que quanto a elas tenha havido a sucumbência do interessado, viabilizadora da interposição de recurso.
 (...) 
Ocorre, no entanto, que, pela leitura da recomendação do item 9.4 e seus subitens, fica constatado que em verdade buscou-se prolatar uma determinação ao jurisdicionado, um comando a ser cumprido, o que atinge a esfera subjetiva do recorrente. Isso porque é possível que a inobservância das boas práticas descritas em tal deliberação impacte o julgamento das contas ordinárias do Sebrae/SP posteriores ao exercício de 2015. (peça 31, p. 2-3) 
Sobre o recurso ofertado pelo Sebrae DN, a secretaria consigna que, apesar da redação do item recorrido (dar ciência) , "em verdade, buscou-se prolatar uma determinação ao jurisdicionado, um comando a ser cumprido, (...) o que denota a imprescindibilidade da adoção de tal providência por parte do Sebrae, uma vez que a sua inadimplência, poderia implicar-lhe sucumbência futura" (peça 32, p. 2) .
Posteriormente, a Serur reviu o posicionamento acima transladado, passando a considerar ausente a sucumbência do Sebrae/SP quanto ao item 9.4 (recomendações) do acórdão recorrido (peça 47, p. 4) . Em adição, a unidade técnica passou a pugnar também pelo "conhecimento do recurso para o item 9.3" do mesmo acórdão - pretensão que, conforme reportamos na introdução deste parecer, desborda dos pedidos recursais.
No atinente ao apelo do Sebrae/DN, a secretaria nada acresceu ao exame de admissibilidade anterior (peça 32) .
Com as devidas vênias, o Ministério Público de Contas entende inviável o conhecimento do recurso formulado pelo Sebrae/SP, pelas razões adiante enumeradas. 
Conforme adiantado acima, o apelo do Sebrae/SP expressamente circunscreveu-se aos seguintes itens do Acórdão 8545/2017-TCU-Primeira Câmara:
item 9.1: julgamento das contas dos dirigentes do Sebrae/SP; e
item 9.4: recomendações endereçadas ao Sebrae/SP, versando predominantemente sobre auditoria interna e demais mecanismos de controle interno.
Quanto ao primeiro item, carece legitimidade recursal ao Sebrae/SP para representar ou substituir processualmente seus dirigentes, os quais ostentam o ônus de recorrer em nome próprio em caso de irresignação relativa a decisões que lhes afetem os interesses jurídicos.
Referentemente ao segundo item, conforme bem explanou a Serur (peça 47, p. 4) , falece interesse recursal ao Sebrae/SP, porquanto recomendações não geram sucumbência àqueles a quem se destinam (Acórdão 2895/2009-TCU-Plenário, 2.112/2005-1ª Câmara e 1.103/2008-2ª Câmara) , ao contrário do que ocorre na hipótese de determinações.
Por fim, em que pese a amplitude do efeito devolutivo ínsito aos recursos, entendemos despiciendo revolver a análise acerca do item 9.3 do acórdão em epígrafe, uma vez que não constituiu objeto do inconformismo dos recorrentes. 
Assim, o Parquet de Contas propugna por que seja negado seguimento ao recurso de reconsideração interposto pelo Sebrae/SP (peça 26) .
Já no que concerne ao recurso interposto pelo Sebrae/DN, alinhamo-nos à posição unanimemente externada pela Serur, favorável ao conhecimento do recurso nos lindes em que fora elaborado (item 9.5 do acórdão adversado) . 
Tal entendimento reflete o encaminhamento adotado nos TCs 008.416/2017 e Processo 029.023/2016-5 (ambos versando sobre apelos do Sebrae/DN) , nos quais o Ministro Relator reconhece "que, apesar de haver sido adotado o instituto de 'dar ciência', o seu conteúdo continha um comando a ser cumprido pelo Sebrae/DN e, portanto, seu descumprimento poderia implicar- lhe sucumbência" (cf. reporta o Voto condutor do Acórdão 2691/2019-TCU-Primeira Câmara, Rel. Min. Bruno Dantas) . 
III - Mérito do recurso do Sebrae/DN
No mérito, o Sebrae/DN repisa argumentos presentes no TCs Processo 033.590/2016-8 (contas de 2015 do Sebrae/BA) , quais sejam: 1) suposta contradição entre a DN 146/2015 e a IN 63/2010, ambos normativos emitidos pelo TCU a fim de regulamentar a prestação das contas relativas àquele exercício; 2) ausência de previsão em lei sobre a obrigatoriedade de parecer da unidade de auditoria interna; e 3) consulta à Diretoria de Normas e Gestão de Contas do TCU teria indicado a desnecessidade de apresentação do documento em disputa (parecer de auditoria interna) .
O primeiro argumento funda-se no fato de que a DN 146/2015 exigiria o parecer da unidade de auditoria interna somente quando existisse órgão de auditoria interna na estrutura da unidade jurisdicionada. Como "Hierarquicamente, a instrução normativa tem posição em patamar mais elevado, relativamente à decisão normativa" (peça 30, p. 7) , a DN 146/2015 não poderia exigir aquele documento das unidades estaduais do Sebrae.
Sobre o assunto, a competente Serur (peça 47, p. 5) atentou para a solução empregada em julgado anterior (Acórdão 14191/2018-TCU-Primeira Câmara, Rel. Min. Vital do Rêgo) , a prescrever a interpretação sistemática das normas aparentemente em conflito, e cujos fundamentos merecem nortear o deslinde da presente causa:
16. De início, cumpre destacar que a questão da obrigatoriedade da apresentação do parecer da unidade de auditoria interna foi julgada, em momento recente, no Acórdão 14191/2018-TCU-Primeira Câmara (Processo TC-Processo 029.998/2016-6) , ocasião em que a Corte afirmou, de forma paradigmática, a obrigatoriedade de apresentação do relatório e parecer de auditoria interna, nos termos dos normativos do TCU (IN/TCU 63/2010 e DN/TCU 146/2015) , consolidando a jurisprudência da Corte.
O argumento recursal seguinte diz respeito à ausência de previsão em lei sobre a obrigatoriedade de parecer da unidade de auditoria interna, em decorrência da qual "a constituição dessa unidade de auditoria interna pelos Serviços Sociais Autônomos é [seria] uma faculdade" (peça 30, p. 9) . Alega o Sebrae/DN que "a principal alteração feita pelo Decreto 4440/02 foi justamente excluir os Serviços Sociais Autônomos do caput do art. 15 do Decreto n° 3.591/00 [dispõe sobre o controle interno do Poder Executivo], extirpando então a obrigatoriedade das unidades de auditoria interna destas entidades de, por exemplo, emitir parecer sobre a Prestação de Contas Anual" (peça 30, p. 9) .
Em resposta, a Serur acertadamente ponderou (peça 47, p. 9) que:
33. A alteração do decreto executivo não tem o condão de tratar sobre os documentos exigidos para a prestação de contas, não se admitindo que o decreto tenha o poder de regular matéria atinente ao controle externo, particularmente o poder normativo conferido ao TCU pelo art. 3º da Lei 8.443/92.
34. Em realidade, o escopo do Decreto 4.440/2002 foi apenas a exclusão dos serviços sociais autônomos do Sistema de Controle Interno do Poder Executivo Federal, uma vez que não fazem parte da Administração Pública Direta ou Indireta, não resolvendo a questão quanto a obrigatoriedade da instauração do sistema, seguindo as recomendações do Órgão Central do Sistema de Controle Interno do Poder Executivo Federal (art. 15, § 8o do Decreto 3.591/2000) .
Por fim, o Sebrae/DN relata ter formulado consulta à Diretoria de Normas e Gestão de Contas do TCU, tendo recebido a resposta de que bastaria a apresentação de "relatório sucinto sobre o plano de ações e dos resultados" nas hipóteses de ausência de "obrigação imposta por norma" preditora da emissão de parecer de auditoria interna (peça 30, p. 11-12) .
Nesse tocante, a Serur relembra que a Diretoria de Normas e Gestão de Contas do TCU "não tem competência para dirimir de forma definitiva questões relacionadas a aplicação das normas de controle externo" (peça 30, p. 10/11) . 
De fato, a orientação prestada pela secretaria da Casa, embora deva ser considerada para avaliação da conduta pretérita dos administrados (em especial sua "boa-fé") , não se erige a contrapor as determinações exaradas pelos Ministros, monocraticamente ou em colegiado. Se mesmo os entendimentos extraíveis dos julgados do TCU sujeitam-se à evolução jurisprudencial ínsita à atividade jurisdicional, não se há de estranhar que acórdãos (tais como o já comentado Acórdão 14191/2018-TCU-Primeira Câmara) venham a sobrepor as diretrizes administrativas formuladas pela equipe de técnicos da instituição.
O Ministério Público pondera que - muito embora as razões do Sebrae/DN eventualmente se revelem hábeis a justificar a falta do parecer de auditoria interna entre os elementos integrantes das contas relativas a 2015 -, ainda assim se observa que o item 9.5 do acórdão em testilha reveste-se de natureza fundamentalmente prospectiva. 
Não obstante a redação do comando não explicitar o termo "doravante" ou equivalente (diferentemente do item 9.3 do mesmo aresto) , não se pode interpretá-lo de maneira diversa. É dizer, na ausência de qualquer vocábulo que sugira retroação, a "necessidade de orientação de suas regionais", prescrita pelo acórdão, insere-se na contemporaneidade, demandando atuação presente, projetada para o futuro, por parte da unidade jurisdicionada.
Desse modo, alinhamo-nos com a Serur quando aquela unidade assere que "Não viola o atributo de autonomia dos serviços sociais autônomos a exigência da atividade de controle interno, por se tratar de um dos meios da concretização do controle externo de assento constitucional" (peça 30, p. 13) . 
Assim, fazendo eco às conclusões da Serur, o Parquet de Contas igualmente considera que os argumentos recursais trazidos pelo Sebrae/DN não merecem prosperar.
IV - Conclusão
Pelo exposto, divergimos parcialmente do encaminhamento proposto pela Serur (peças 47-49) , especificamente aconselhando o douto colegiado a:
I. Não conhecer do recurso de reconsideração interposto pelo Serviço de Apoio às Micro e Pequenas Empresas do Estado de São Paulo (peça 26) , tendo em mente a falta dos requisitos intrínsecos da espécie; e
II. Conhecer do recurso interposto pelo Departamento Nacional do Serviço de Apoio às Micro e Pequenas Empresas (peça 30) para, no mérito, desprovê-lo.
É o relatório.

8.1. Sérgio Thiago Costa Carazza (OAB/DF 23.452) e Larissa Moreira Costa (OAB/DF 16.745), representando o Departamento Nacional do Serviço Brasileiro de Apoio às Micro e Pequenas Empresas (Sebrae/DN); e
8.2. Carlos Willians Osório (OAB/SP 192.242) e Antônio de Jesus da Silva (OAB/SP 130.495), representando o Serviço de Apoio às Micro e Pequenas Empresas de São Paulo (Sebrae/SP).

Procurador Rodrigo Medeiros de Lima.

RECURSOS DE RECONSIDERAÇÃO EM PRESTAÇÃO DE CONTAS RELATIVA AO EXERCÍCIO DE 2015. ARGUMENTOS INSUFICIENTES PARA ALTERAR A DELIBERAÇÃO RECORRIDA. NEGATIVA DE PROVIMENTO.

PRESTAÇÃO DE CONTAS (PC)

Secretaria de Recursos (Serur).

Em análise, recursos de reconsideração interpostos pelo Serviço de Apoio às Micro e Pequenas Empresas de São Paulo (Sebrae/SP, peça 26) e pelo Serviço Brasileiro de Apoio às Micro e Pequenas Empresas - Departamento Nacional (Sebrae/DN, peça 30) , em face do Acórdão 8545/2017-TCU-Primeira Câmara, por meio do qual esta Corte de Contas julgou as contas do Sebrae/SP regulares com ressalvas e expediu-lhe determinação e recomendação, nos termos que se seguem:
9.1. julgar regulares com ressalva as contas dos Srs. Alencar Burti, Alvir Alberto Hoffmann, Bruno Caetano Raimundo, Carlos Alberto da Silva, Fabio Lopes Bueno Netto, Fernando José Gomes Landgraf, Geroncio Paes de Luna Filho, Manuel Henrique Farias Ramos, Marcio Luiz Franca Gomes, Milton Luiz de Melo Santos, Paulo Antonio Skaf, Paulo Jose Galli, Sylvio Goulart Rosa Junior, Sérgio Peres e Wilson Roberto Levorato, em razão da ausência do parecer da unidade de auditoria interna sobre as contas da entidade, em descumprimento ao art. 6º, I, da DN TCU 146/2015, dando-lhes quitação; (destaquei) 
 (...) 
9.3. determinar ao Serviço de Apoio às Micro e Pequenas Empresas de São Paulo (Sebrae/SP) que, doravante, apresente a este Tribunal todas as peças exigidas pela decisão normativa desta Corte que dispuser sobre os processos de prestação de contas do exercício, em especial do parecer da unidade de auditoria interna sobre a gestão da entidade;
9.4. recomendar ao Serviço de Apoio às Micro e Pequenas Empresas de São Paulo (Sebrae/SP) que adote as práticas recomendadas por meio do acórdão 1074/2009-TCU-Plenário, dentre as quais:
 (...) 
9.5. dar ciência à unidade nacional do Serviço de Apoio às Micro e Pequenas Empresas (Sebrae) acerca da necessidade de orientação de suas regionais quanto à obrigatoriedade de apresentação de todas as peças exigidas pela decisão normativa desta Corte que dispuser sobre os processos de prestação de contas do exercício, em especial do parecer da unidade de auditoria interna sobre a gestão da entidade;
 (...) 
Os recorrentes requerem a reforma do Acórdão 8545/2017-TCU-Primeira Câmara no sentido de reconhecer a não sujeição do Sebrae ao inciso I do art. 6º da DN TCU 146/2015, por força do que dispõe o inciso II do mesmo art. 6º, bem como por não haver previsão normativa acerca da obrigatoriedade de parecer da autoria interna sobre a prestação de contas anuais (peças 26 e 30) .
O Sebrae/SP requer a exclusão da (peça 26) : (i) ressalva de suas contas relativas ao exercício de 2015, constante do item 9.1 do Acórdão 8545/2017-TCU-Primeira Câmara ou, subsidiariamente, sua reclassificação para ciência; e (ii) da recomendação constante do item 9.4 e subitens subsequentes do acórdão combatido.
O Sebrae/DN requer a anulação do item 9.5 da deliberação guerreada (peça 30) .
Após a análise detida dos argumentos recursais apresentados, a Serur propôs: (i) não conhecer do recurso do Sebrae/SP quanto ao item 9.4 e subitens; (ii) conhecer o recurso do Sebrae/SP em relação ao item 9.3, para, no mérito, negar-lhe provimento; (iii) conhecer do recurso do Sebrae/DN para, no mérito, negar-lhe provimento.
O representante do MPTCU concordou parcialmente com a unidade técnica, ressaltando que o apelo do Sebrae/SP expressamente circunscreveu-se aos itens 9.1 e 9.4 do Acórdão 8545/2017-TCU-Primeira Câmara, e sugeriu (peça 50) : (i) não conhecer do recurso de reconsideração interposto pelo Sebrae/SP, ante a ausência dos requisitos intrínsecos da espécie; e (ii) conhecer do recurso interposto pelo Sebrae/DN para, no mérito, negar-lhe provimento.
-II-
O recurso de reconsideração do Sebrae/SP no sentido de impugnar os itens 9.1 e 9.4 do Acórdão 8545/2017-TCU-Primeira Câmara não deve ser conhecido por não atender os requisitos atinentes à matéria.
O recurso de reconsideração do Sebrae/DN no sentido de impugnar o item 9.5 do Acórdão 8545/2017-TCU-Primeira Câmara deve ser aceito por atender os requisitos de admissão aplicáveis à espécie e dispostos nos artigos 32, inciso I, e 33, da Lei 8.443/1992.
No mérito, concordo com a proposta formulada nos pareceres precedentes, razão pela qual incorporo, com os ajustes sugeridos pelo MPTCU, as análises levadas a efeito pela Serur às minhas razões de decidir, sem prejuízo de apresentar algumas considerações.
O apelo recursal do Sebrae/SP expressamente circunscreveu-se aos itens 9.1 e 9.4 do Acórdão 8545/2017-TCU-Primeira Câmara (peça 26) .
O item 9.1 do acórdão combatido diz respeito ao julgamento das contas dos dirigentes do Sebrae/SP. Em vista disso, comungo do entendimento do Parquet especializado no sentido de que carece de legitimidade recursal ao Sebrae/SP para representar ou substituir processualmente seus dirigentes, os quais ostentam o ônus de recorrer em nome próprio em caso de irresignação relativa a decisões que lhes afetem os interesses jurídicos.
O item 9.4 do Acórdão 8545/2017-TCU-Primeira Câmara trata de recomendações endereçadas ao Sebrae/SP, versando predominantemente sobre auditoria interna e demais mecanismos de controle interno. Sobre esse ponto, acolho os argumentos da Serur, que contaram com a anuência do MPTCU, de que carece de interesse recursal ao Sebrae/SP, porquanto recomendações não geram sucumbência àqueles a quem se destinam (Acórdão 8528/2017-TCU-Primeira Câmara, 414/2010-TCU-Plenário e 2.895/2009-Plenário, entre outros) , ao contrário do que ocorre na hipótese de determinações.
Portanto, o recurso de reconsideração interposto pelo Sebrae/SP não deve ser conhecido.
-III-
O Sebrae/DN argumenta em seus apelos recursais: 
i) suposta contradição entre a Decisão Normativa-TCU 146/2015 e a Instrução Normativa-TCU 63/2010, ambos normativos emitidos pelo TCU a fim de regulamentar a prestação das contas relativas àquele exercício (peça 30, p. 6-8) ;
ii) ausência de previsão em lei sobre a obrigatoriedade de parecer da unidade de auditoria interna no processo de prestação de contas, ante a edição do Decreto 4.440/2002 que alterou o Decreto 3.591/2000 (peça 30, p. 8-11) ; e
iii) consulta à Diretoria de Normas e Gestão de Contas do TCU teria indicado a desnecessidade de apresentação do parecer de auditoria interna (peça 30, p. 11-12) .
Os apelos recursais do Sebrae/DN buscam, na essência, afastar a obrigatoriedade de apresentação de parecer da unidade de auditoria interna sobre as contas anuais de suas regionais.
Os argumentos do Sebrae/DN já foram objeto de análise em sede de recurso de reconsideração, por mim relatado, e apreciado nos termos do Acórdão 14191/2018-TCU-Primeira Câmara, no âmbito do TC Processo 029.998/2016-6 (Prestação de Contas do Sebrae/AL - exercício de 2015) .
Naquela oportunidade, o TCU considerou não existir contradição entre a Instrução Normativa-TCU 63/2010 e a Decisão Normativa-TCU 146/2015 e afirmou a obrigatoriedade de apresentação do relatório e parecer de auditoria interna, in verbis:
17. O art. 3º da Lei 8.443/1992 impõe que ao TCU, no âmbito de sua competência e jurisdição, assiste o poder regulamentar, podendo, em consequência, expedir atos e instruções normativas sobre matéria de suas atribuições e sobre a organização dos processos que lhe devam ser submetidos, obrigando ao seu cumprimento, sob pena de responsabilidade. Com base nesse dispositivo legal, o TCU estabelece normas de organização e de apresentação dos relatórios de gestão e das peças complementares que constituirão os processos de contas da administração pública federal.
18. Para efeito do presente processo, essas normas foram fixadas pela Instrução Normativa-TCU 63/2010 (IN/TCU) , cabendo destacar os arts. 4º e 13, inciso III, in verbis:
Art. 4º O Tribunal definirá anualmente, em decisão normativa, as unidades jurisdicionadas cujos responsáveis terão processos de contas ordinárias constituídos para julgamento, assim como os conteúdos e a forma das peças que os comporão e os prazos de apresentação.
Art. 13. Os autos iniciais dos processos de contas serão constituídos das peças a seguir relacionadas:
 (...) 
III. relatórios e pareceres de órgãos, entidades ou instâncias que devam se pronunciar sobre as contas ou sobre a gestão dos responsáveis pela unidade jurisdicionada, consoante previsão em lei ou em seus atos constitutivos, observados os formatos e os conteúdos definidos na decisão normativa de que trata o art. 4º deste normativo; (destaquei) 
19. No esteio da IN/TCU 63/2010, esta Corte de Contas editou a Decisão Normativa-TCU 146/2015 (DN/TCU) , que prescreve em seus arts. 1º e 6º, incisos I e II, os seguintes comandos;
Art. 1º As disposições desta decisão normativa aplicam-se à elaboração dos relatórios de gestão e informações suplementares das contas do exercício de 2015, que serão apresentados em 2016 pelos dirigentes das unidades relacionadas no Anexo I.
Art. 6º As informações suplementares referidas no caput do art. 1º compreendem relatórios, pareceres e pronunciamentos de instâncias de supervisão e controle da atuação da unidade prestadora e informações adicionais requisitadas pelo Tribunal para auxiliar a análise da gestão, classificando-se em:
I. relatório e parecer da unidade de auditoria interna, quando houver na estrutura do órgão ou entidade em que se insere a unidade prestadora.
II. parecer de colegiado que, por força de lei, regulamento ou regimento interno, esteja obrigado a se pronunciar sobre as contas da unidade prestadora. (destaquei) 
20. Assim, consoante destacado pelo MPTCU (peça 50) , a interpretação conjunta dos dispositivos da IN/TCU 63/2010 e da DN/TCU 146/2015, reproduzidos nos itens 18 e 19 deste voto, indica a possibilidade de exigência de pareceres e vincula os formatos e conteúdos ao que for definido, anualmente, em decisão normativa que trate especificamente do assunto.
No presente caso, afirmo que não existe a contradição alegada pelo Sebrae/DN entre a IN/TCU 63/2010 (art. 13, inciso III) e a DN/TCU 146/2015 (art. 6o, inciso I) .
Em relação ao segundo argumento do Sebrae/DN referente à aplicação do Decreto 4.440/2002, que deu nova redação ao art. 15 do Decreto 3.591/2000, para excluir as unidades de auditoria interna dos serviços sociais autônomos da sujeição à orientação normativa e supervisão técnica do Sistema de Controle Interno do Poder Executivo Federal, acompanho o entendimento da Serur, que teve anuência do MPTCU, de que tal modificação em nada interfere na discussão em curso neste processo, haja vista que não exclui a atuação do controle externo exercido por este Tribunal, tampouco as exigências dele decorrentes.
A ausência de previsão no regulamento do Sebrae, quanto à exigência de parecer da unidade de auditoria interna, remanescendo apenas a competência do Conselho Fiscal da entidade, conforme alegado pelo recorrente (peça 30, p. 9-10) , não tem o condão de afastar a obrigatoriedade de apresentação de parecer da auditoria interna nos processos de prestação de contas anual, conforme impõe a IN/TCU 63/2010 c/c a DN/TCU 146/2015.
Tampouco merece acolhimento a alegação do Sebrae/DN de que a Diretoria de Normas e Gestão de Contas orientou o Sebrae no sentido de que (peça 30, p. 11-12) : "Havendo unidade de auditoria interna, mas não havendo obrigação imposta por norma que rege a atuação dessa unidade de auditoria de emitir o parecer, o Tribunal solicita apenas um relatório sucinto sobre o plano das ações e dos resultados de sua execução (Isso também é o que orienta o documento dentro do e-Contas) ".
Sobre esse ponto, comungo do entendimento da Serur, que teve anuência do Parquet especializado, de que a orientação prestada pela Diretoria de Normas e Gestão de Contas do TCU, embora deva ser considerada para avaliação da conduta pretérita dos administrados (em especial sua "boa-fé") , não se erige a contrapor as determinações exaradas pelos Ministros, monocraticamente ou em colegiado.
Ademais, conforme ressaltado pelo MPTCU, o item 9.5 do Acórdão 8545/2017-TCU-Primeira Câmara reveste-se de natureza fundamentalmente prospectiva, ainda que a redação do comando não deixe explícito o termo "doravante" ou equivalente. Ou seja, a "necessidade de orientação de suas regionais", prescrita pelo acórdão guerreado, insere-se na contemporaneidade, demandando atuação presente, projetada para o futuro, por parte da unidade jurisdicionada.
Em vista disso, não vejo fundamento no apelo recursal do Sebrae/DN para eventual modificação do acórdão recorrido.
-IV-
Por fim, informo que o Sebrae/DN protocolou pedido no sentido de suscitar a minha prevenção como Relator ad quem em relação a todos os recursos interpostos nos processos de prestação de contas das unidades regionais do Sebrae, relativos ao exercício de 2015 (peça 43) . 
Indeferi o pedido do Sebrae/DN, nos termos do Despacho de peça 46, sem prejuízo de que sejam adotadas medidas, pela Serur, com vistas a garantir a uniformização das propostas de idêntico teor prolatadas nas deliberações referentes aos processos de contas das unidades do Sebrae referidas pelo recorrente.
Diante do exposto, VOTO pela adoção da minuta de acórdão que ora trago ao exame deste colegiado.
TCU, Sala das Sessões Ministro Luciano Brandão Alves de Souza, em 2 de julho de 2019.
Ministro VITAL DO RÊGO 
Relator